【裁判字號】    90,訴,1739
【裁判日期】    901018
【裁判案由】    返還價金
【裁判全文】
臺灣臺中地方法院民事判決  九十年度訴字第一七三九號
    原      告  乙○○
    法定代理人  甲○○
右當事人間請求返還價金事件，本院判決如左：
    主    文
被告應給付原告新台幣壹佰肆拾萬元，及自民國九十年六月九日起，至清償日止，按
週年利率百分之五計算之利息。
原告其餘之訴駁回。
訴訟費用由被告負擔三分之二；餘由原告負擔。
本判決關於原告勝訴部分於原告以新台幣肆拾陸萬陸仟元為被告供擔保後，得假執行
。但被告如於假執行程序實施前，以新台幣壹佰肆拾萬元為原告預供擔保，得免為假
執行。
原告其餘假執行之聲請駁回。
    事    實
甲、原告方面：
一、聲明：
    被告應給付原告新台幣（下同）二百一十萬元，及自起訴狀繕本送達翌日即民國
    九十年六月九日起，至清償日止，按週年利率百分之五計算之利息；願供擔保，
    請准宣告假執行。
二、陳述：
  (一)原告於八十七年三月十二日向被告購買坐落台中市○區○○○段三二九之五、三
    二九之六、三００之六地號等三筆土地上新建「麒發金寶華廈」大樓「三Ｅ」房
    屋一戶及其基地持分，約定總價金為五百四十五萬元，原告於訂約後已繳價金一
    百零五萬元。
  (二)依兩造房屋土地預定買賣合約書第十二條第一款約定「本預售屋之建築工程應在
    民國八十七年二月十五日之前開工，自開工日始算七００個日曆天以前完成主建
    物附屬建物及使用執照所定之必要設施，並以建築主管機關核發使用執照日為完
    工日。」、同條第二款約定「賣方如逾前款期間未開工或完工者，每逾一日應按
    已繳房地價款萬分之五計算遲延利息予買方。若逾期六個月仍未開工或完工，視
    同賣方違約，雙方同意依第二十二條違約處罰規定處理。」、第二十二條第一項
    則約定「賣方違反第十二條第二款及第二十一條第一、二款規定者，買方得解除
    本契約。解約時賣方除應將買方已繳之房地價款及遲延利息全部退還買方外，並
    應同時賠償房地總價款百分之二十之違約金，但該賠償之金額超過已繳價款者，
    則以已繳價款為限。」本件工程期限自八十七年二月十五日起算七百個日曆天，
    則被告應於八十九年一月十六日前完工，期間雖因九二一地震而停工三個月，至
    遲仍應於八十九年四月十六日完工，而系爭大樓被告至八十九年十二月二十日始
    取得使用執照而完工，顯已逾期六個月（即八十九年十月十六日）仍未完工，視
    同被告違約；原告已於九十年一月二日以台中市英才郵局第三六六六三號存證信
    函通知被告解除兩造間之買賣契約，並已經於同日送達被告，兩造間之買賣契約
    已然失效，依前揭契約約定，被告應返還原告已繳之房地價款一百零五萬元，並
    賠償原告一百零五萬元違約金（因約定賠償違約金為房地總價款百分之二十之違
    約金為一百零九萬元，已逾原告所繳價款一百零五萬元，依上揭契約第二十二條
    第一項約定，應以一百零五萬元計算違約金）。爰依買賣契約之法律關係，求為
    判決被告應給付原告如聲明所示。
三、對被告抗辯所為之陳述：
  (一)被告雖辯稱原告僅繳納價金六十五萬元，惟依被告所發給原告函文及被告所提兩
    造買賣契約書之記載，足證原告已給付一百零五萬元；此外差額四十萬元部分，
    於原告給付後，已經被告開立八十八年五月十日之ＶＫ00000000號統一
    發票予原告收受，且該發票為被告所開立，亦經被告自認；依經驗法則言，買賣
    人交付價金後，出賣人才會給予發票，因此關於該四十萬元部分，原告已給付價
    金後，被告才會開發票給原告。退步言之，即使係由被告公司之副總經理蔡啟民
    負責本建設案之建築、銷售及相關工程款之申領買賣價金之收取等事務，惟按民
    法第一六九條表見代理之規定，被告對其副總經理蔡啟民就該買賣價金之收取並
    未過問，亦未表反對，故自應負授權人之責任，其與表見代理人間之內部關係並
    不足以否認已支付價金之事實，被告所辯顯不足採。
  (二)被告雖抗辯未遲延完工，然依兩造買賣契約第十二條開宗明義即言明「開工及完
    工最後期限」，而依約定之完工最後期限為「自開工日始算七百個日曆天以前完
    成主建物附屬建物及使用執照所定之必要設施，並以建築主管機關核發使用執照
    日為完工日．．．」可知是否完工係以建築主管機關核發使用執照日為準，非只
    要完成建物即可，更非以申請使用執照為完工日，故被告遲至八十九年十二月二
    十日始取得使用執照，顯已遲延六個月以上，原告自得依約定解除兩造買賣契約
    。
  (三)又按民法第二二九條第一項規定：「給付有確定期限者，債務人自期限屆滿時起
    ，負遲延責任。」所謂給付有確定期限，指清償期當事人已約定在特定日期，即
    為定期之債，本案買賣契約第十二條第一款約定開工及完工最後期限（自開工日
    始算七百個日曆天），非謂無確定期限；是故未於期限內完工，債務人即負遲延
    責任，若遲延六個月以上，債權人（原告）即得依約行使解除權並請求違約金之
    賠償。原告已於九十年一月二日以存證信函通知被告依法解法解除契約，則依民
    法第二五九條，被告自應將原告已繳納之買賣價金返還，並應依約支付違約金，
    且違約金依民法第二百五十條第二項規定，原則上視為因不履行而生損害之賠償
    總額。其損害額若干？係出諸法律之擬制，當事人實際上是否受有損害，法院並
    不作實質上之判斷。法院於受理是類事件時，僅能判斷被請求之一方有無違約，
    並不認定有無損害，被告既已違約，即應依約支付違約金。
四、證據：提出被告來函函文、房屋土地預定買賣合約書樣本、存證信函、被告通知
    單、業主簽收單、訂購房屋預約單、存證信函附交屋通知書、存證信函收件回執
    各一件及統一發票五紙（均為影本）為證。
乙、被告方面：
一、聲明：
    駁回原告之訴及其假執行之聲請；如受不利判決，願供擔保，請准宣告免為假執
    行。
二、陳述：
  (一)對於原告係於八十七年三月十二日以總價五百四十五萬元（其中包括自備款一零
    九萬元及銀行貸款四三六萬元）向被告購買坐落台中市○區○○○段三二九─五
    等號土地上所興建之麒發金寶華廈編號三樓Ｅ號房地一戶，及原告於訂約後已繳
    交買賣價金六十五萬元，原告關於系爭房屋之使用執照係於八十九年十二月二十
    日取得等事實不爭執。否認原告所繳買賣價金超過六十五萬元之部分及被告有遲
    延完工之事實。
  (二)原告主張其已繳納一百零五萬元價金之證據，無非係以被告於八十九年一月十八
    日所寄發之「對帳函」為據；然查，該對帳函內原告已繳價款一零五萬元之記載
    ，是否與事實相符，被告仍未確定，是被告於委託會計師查帳之前，乃以此函催
    請原告，就兩造間雙方往來帳目是否正確一節要求原告回覆，此細繹該對帳函之
    內容自明；被告對於原告是否已繳交一零五萬元之價款，並未於該函內自認，原
    告就其已繳交一零五萬元之事實，仍有舉證以實其說之必要。且依兩造房屋土地
    預定買賣合約書附件(三)付款明細表之記載，原告僅給付訂金五萬元及簽約金十萬
    元，及分別於八十七年五月十六給付十萬元；八十八年二月八日給付二十萬元；
    八十八年三月十七日給付二十萬元等總計六十五萬元之價金而已，非如原告所主
    張一百零五萬元。
  (三)原告所購之系爭房屋所屬之金寶華廈大樓，名義上雖由被告出名興建，事實上，
    該大樓之興建、銷售，係由被告公司之副總經理蔡啟民向訴外人建鎰營造有限公
    司借牌，並以包建、包銷及保證利潤之方式向被告承攬，此觀被告與訴外人建鎰
    營造有限公司所簽立之保證書內約定「．．．因本案事實上為乙方（即建鎰營造
    ）向甲方（即被告）保證利潤之方案而非純工程承攬案．．．一本案所有銷售費
    用及其相關之設施由乙方負責．．．二本案由乙方以甲方之名義全權運作，乙方
    向甲方保證之稅前利潤為新台幣五千五百萬元．．．三．．．本案對外全部以甲
    方名義執行之，俟工程完工交屋，承購戶之銀行貸款金額撥入甲方帳戶後，由甲
    方(1)扣除．．．餘款再給付乙方．．．四本案付款方式不以正式工程合約內之付
    款方式為之，改採不計利息部分：承購戶自備款由甲方收取後再全數由乙方以
    工程或銷售名義開立發票全數向甲方申請之．．．蔡副總（即蔡啟民）並需負責
    管理督導其資金流向，確實做到專款專用．．．五本案乙方之財務經營狀況應接
    受甲方之監督，全部以專款專用方式進行之．．．七本案之房屋乙方應負責全部
    銷售完成．．．」等語即可得知；換言之，本建設案形式上係由被告與建鎰營造
    簽訂承攬契約及保証利潤契約，實際上，係由被告公司之副總經理蔡啟民私自向
    外即向建鎰營造借牌承攬本件工程，並由其負責本建設案之建築、銷售及相關工
    程款之申領買賣價金之收取等事務。因被告公司陷入包建、包銷及保証利潤之迷
    思，因此對於該金寶華廈大樓之興建、銷售，甚至買賣價金之收取並未過問，而
    由訴外人蔡啟民完全隻手遮天，是該大樓之全部承購戶（包括原告乙○○所繳交
    之價金亦係由蔡啟民收取後）再繳回被告公司，嗣由被告公司入帳後，再製發收
    取憑証如統一發票或收據交予蔡啟民轉交承購戶。從而，關於房屋之買賣情形，
    承購戶之交款情形，被告公司全未參與其事，完全聽任蔡啟民之報告。原告固主
    張其已繳交一百零五萬元之價款，惟其中四十萬元，並非由原告所繳交，而係由
    編號六Ｂ之承購戶即訴外人徐柏杉解除契約後，蔡啟民將應返還之價款七十萬元
    中之四十萬元私自轉入原告之購屋款，充做原告所繳之價金，此觀由蔡啟民所書
    立之價金轉入指示單可證；被告公司之財務人員陳文茂即依該蔡啟民之指示單入
    帳而製作同額之統一發票即ＶＫ00000000號發票交由蔡啟民轉交原告。
    由此可見，原告並未交付該四十萬元，其取得該統一發票並不能做為繳款之証明
    。
  (四)關於工期部分：依兩造買賣契約第十二條開工及完工最後期限之約定「本預售屋
    之建築工程應在民國八十七年二月十五日之前開工，自開工日始算七百日曆天以
    前完成主建物附屬建物及使用執照所定之必要設施，並以建築主管機關核發使用
    執照日為完工日，但有下列情事之一者，其期間不計入前開天數：(三)因天災地變
    等人力不可抗力之事由，致賣方不能施工者，其停工期間；(四)因政府法令變更或
    其他非可歸責於賣方之事由發生時，其影響期間．．．。」兩造契約既已約明系
    爭房地之「完工日」，以建築主管機關核發之使用執照日為準，而所謂七百日曆
    天之約定，僅係完成主建物、附屬建物及使用執照所定必要設施之期限而已。而
    本件系爭房屋，依上開契約條款第一項本文之約定，固應於八十九年一月十六日
    前完成主建物、附屬建物及使用執照所定之必要設施；惟其間因遭逢九二一大地
    震，致被告停工達四個月之久，從而依該條第三款之約定，本件系爭房屋之主建
    物等應於八十九年五月十六日前完成。事實上，被告業於八十九年五月十二日依
    約完成系爭房屋之主建物、附屬物及其他必要設施而向台中市政府工務局提出申
    請核發使用執照，惟台中市政府工務局卻遲至八十九年十二月二十日始核發使用
    執照，此種因不可歸責於被告之事由，依上開契約條款第四款之約定，其遲延之
    日數，應不得計入工期；從而，被告並未遲延完工。
  (五)違約賠償問題：
    原告認本件房屋買賣之履行期有確定期限，而被告未依期限交付房屋乃屬違約云
    云；惟按民法第二五五條所謂依當事人之意思，非於一定時期為給付不能達其契
    約之目的者，必須契約當事人間有嚴守履行期間之合意，並對此時間之重要有所
    認識，如訂製手工藝品一套，並告以係為本月五日出國贈送親友之用，須於本月
    四日交付是（最高法院六四年台再字第一七七號判例）。可知履行期之訂定，並
    不等同定期行為，而定期行為之法律效果為不經催告得逕行解約，與本件並無關
    連。況本件兩造合約第十二條第一項但書訂有工期變更之約定，其履行之浮動足
    可預期，參以兩造於契約中，並無被告若未如期交付系爭房屋，原告有何契約目
    的不能達成之合意，是本件並非定期給付之債，原告之主張應非可採。又被告於
    八十九年五月十二日即已完成系爭房屋之興建，亦未違約，是原告主張被告應依
    契約第二十二條第一項之約定，給付違約金一節，已屬無據。況退步言之，縱認
    被告於八十九年十二月二十日始取得使用執照構成違約，亦請鈞院依民法第二百
    五十二條之規定，斟酌被告事實上早已將房屋建造完成，僅形式上未如期取得使
    用執照及現在隨時可將糸爭房屋移轉交付予原告，並當前社會經濟景氣不佳，房
    地產之交易價格已較二、三年前兩造訂約時滑落約二至三成，及原告並未因本件
    被告之違約而受有損害等情，將違約金酌減至十萬元。
三、證據：提出房屋土地預定買賣合約書、保證書、台中市工務局函文、使用執照各
    一件及統一發票四件（均為影本）為證。並聲請訊問證人陳文茂蔡啟民。
    理      由
一、原告主張其於八十七年三月十二日向被告購買坐落台中市○區○○○段三二九之
    五、三二九之六、三００之六地號等三筆土地上新建「麒發金寶華廈」大樓「三
    Ｅ」房屋一戶及其基地之應有部分，約定總價金為五百四十五萬元，原告於訂約
    後已給付被告買賣價金一百零五萬元。而依兩造房屋土地預定買賣合約書第十二
    條第一款約定，該房屋於自八十七年二月十五日開工日起算七００個日曆天以前
    完成主建物附屬建物及使用執照所定之必要設施，並以建築主管機關核發使用執
    照日為完工日。若逾期六個月仍未開工或完工，視同賣方違約，雙方同意依上揭
    契約書第二十二條違約處罰規定處理。本件工程期限自八十七年二月十五日起算
    七百個日曆天，則被告應於八十九年一月十六日前完工，期間雖因九二一地震而
    停工三個月，至遲仍應於八十九年四月十六日完工，而被告至八十九年十二月二
    十日始取得使用執照而完工，顯已逾期六個月仍未完工，被告已經違約；原告已
    於九十年一月二日以台中市英才郵局第三六六六三號存證信函通知被告解除兩造
    間之買賣契約，並於同日送達，依前揭契約第二十二條第一款約定，被告應返還
    原告已繳之房地價款一百零五萬元，並賠償原告一百零五萬元違約金。爰依買賣
    契約之法律關係，求為判決被告應給付原告如聲明所示之金額及法定遲延利息。
二、被告則對原告主張關於系爭房屋之買賣及其價金，並原告於訂約後已繳交買賣價
    金六十五萬元，及系爭房屋之使用執照係於八十九年十二月二十日始取得等事實
    不爭執。惟否認原告所繳買賣價金超過六十五萬元之部分，及被告有遲延完工之
    事實。並以(一)原告所提出被告於八十九年一月十八日寄發之「對帳函」內雖記載
    原告已繳價款一零五萬元，是否與事實相符，被告仍未確定，是被告於委託會計
    師查帳之前，乃以此函催請原告，就兩造間雙方往來帳目是否正確一節要求原告
    回覆；非謂被告已於該函內自認原告繳一百零五萬元；且依兩造房屋土地預定買
    賣合約書附件(三)付款明細表之記載，原告僅合計給付六十五萬元，非如原告所主
    張一百零五萬元。(二)原告所購之系爭房屋所屬之金寶華廈大樓，名義上雖由被告
    出名興建，事實上，該大樓之興建、銷售，係由被告公司之副總經理蔡啟民向訴
    外人建鎰營造有限公司借牌，並以包建、包銷及保證利潤之方式向被告承攬此。
    因此被告對於該金寶華廈大樓之興建、銷售，甚至買賣價金之收取並未過問，而
    由訴外人蔡啟民完全隻手遮天，是該大樓之全部承購戶（包括原告乙○○所繳交
    之價金亦係由蔡啟民收取後）再繳回被告公司，嗣由被告公司入帳後，再製發收
    取憑証如統一發票或收據交予蔡啟民轉交承購戶。關於房屋之買賣情形，承購戶
    之交款情形，被告公司未參與其事，原告固主張其已繳交一百零五萬元之價款，
    惟其中四十萬元，並非由原告所繳交，而係由編號六Ｂ之承購戶即訴外人徐柏杉
    解除契約後，訴外人蔡啟民將應返還之價款七十萬元中之四十萬元私自轉入原告
    之購屋款，充做原告所繳之價金，被告公司之財務人員即訴外人陳文茂即依訴外
    人蔡啟民之指示單入帳而製作同額之統一發票即ＶＫ00000000號發票交
    由訴外人蔡啟民轉交原告，原告並未交付該四十萬元，其取得該統一發票並不能
    做為已經付款之證明。(三)關於工期部分依兩造買賣契約因天災地變等人力不可抗
    力之事由，致賣方不能施工者，其停工期間及政府法令變更或其他非可歸責於賣
    方之事由發生時，其影響期間等不計入工期；且明定「完工日」，以建築主管機
    關核發之使用執照日為準，而所謂七百日曆天之約定，僅係完成主建物、附屬建
    物及使用執照所定必要設施之期限而已。本件系爭房屋，依約固應於八十九年一
    月十六日前完成主建物、附屬建物及使用執照所定之必要設施；惟其間因遭逢九
    二一大地震，致被告停工達四個月之久，此期間被告自可不計入工期，是系爭房
    屋之主建物等應於八十九年五月十六日前完成。事實上，被告業於八十九年五月
    十二日依約完成系爭房屋之主建物、附屬物及其他必要設施而向台中市政府工務
    局提出申請核發使用執照，惟台中市政府工務局卻遲至八十九年十二月二十日始
    核發使用執照，此種因不可歸責於被告之事由，依上開契約條款約定，其遲延之
    日數，亦不得計入工期；從而，被告並未遲延完工。(四)本件並非定期給付之債，
    原告主張本件房屋買賣之履行期有確定期限，而被告未依期限交付房屋乃屬違約
    ，應非可採。又被告已於八十九年五月十二日即已完成系爭房屋之興建，亦未違
    約，是原告主張被告應依契約第二十二條第一項之約定，給付違約金一節，已屬
    無據。且原告並未因本件被告之違約而受有損害，其請求之違約金過高，應將違
    約金酌減至十萬元等語資為抗辯。
三、本件原告主張兩造於八十七年三月十二日，就坐落台中市○區○○○段三二九之
    五、三二九之六、三００之六地號等三筆土地上新建「麒發金寶華廈」大樓「三
    Ｅ」房屋一戶及其基地之應有部分，訂立房屋土地預定買賣契約書，約定房地總
    價金為五百四十五萬元。及依兩造房屋土地預定買賣合約書第十二條第一款約定
    ，該房屋於自八十七年二月十五日開工日起算七００個日曆天以前完成主建物附
    屬建物及使用執照所定之必要設施，並以建築主管機關核發使用執照日為完工日
    。而本件工程期限自八十七年二月十五日起算七百個日曆天，則被告應於八十九
    年一月十六日前完工，期間雖因九二一地震而停工三個月，至遲仍應於八十九年
    四月十六日完工，而被告至八十九年十二月二十日始取得使用執照；並原告已於
    九十年一月二日以台中市英才郵局第三六六六三號存證信函通知被告解除兩造間
    之買賣契約，並於同日送達被告等事實，業據原告提出房屋土地預定買賣合約書
    樣本、被告通知單、業主簽收單、訂購房屋預約單、存證信函及收件回執各一件
    為證；且被告對原告主張此部分之事實復不爭執，並有被告提出本件兩造之房屋
    土地預定買賣合約書、台中市工務局函文、使用執照各一件可證，堪認原告主張
    此部分自堪信此部分為真實。
四、原告主張其於訂約後，已依約給付被告買賣價金一百零五萬元之事實，雖為被告
    否認原告給付超過六十五萬元之部分；惟已據原告提出被告函原告之函文、業主
    簽收單、訂購房屋預約單及統一發票五紙為證，且各該文書之真正均為被告所不
    否認者；又查依被告於八十九年一月十八日所發函予原告之函文中記載「勤業會
    計師事務所受託查核本公司民國八十八年度財務報表，其主要查核程序包括發函
    詢證貴我雙方往來帳目是否正確。因此敬祈貴戶將隨所附回件中所載貴戶與本公
    司簽訂之房屋買賣合約價款及截至八十八年十二月三十一日止貴戶已繳及未付之
    戶地款等相關資料，逐筆核對並簽章後，用隨函所附免貼郵票之信封逕寄勤業會
    計師事務所，倘有不符，亦請於回函上說明。」可知被告於發該函文時係經內部
    查核與原告間之買賣契約及原告之繳款情形後，於函文中記載查核之結果，用以
    與原告核對確認者，其意在如原告無反對之意見，即可確認兩造關於本件買賣之
    總價及價金給付之情形，自有其真實性；而依該函所附函證之記載，確載有原告
    迄八十八年十二月三十一日止已經付被告一百零五萬元之事實。而此之事實復核
    與原告所提出被告所開立發票金額之記載相符；衡諸一般買賣交易之常情，於收
    受付款後始交付供會計憑證用之統一發票為常態事實；而於未收受付款即先交付
    統一發票則屬變態事實，在舉證責任原則之分配上，主張變態事實者，應就其主
    張之事實負舉證之責任。本件原告既已提出被告所開立交付關於爭執之四十萬元
    之統一發票，自足認其已經依統一發票上所記載之金額付款予被告；而被告對於
    其所主張之變態事實則未舉證以實其說，應不可採。足認原告主張兩造於買賣契
    約訂立後，其業已給付一百零五萬元之買賣價金之事實，為屬真實。至於被告所
    辯系爭房屋所屬之金寶華廈大樓，名義上雖由被告出名興建，然事實上大樓之興
    建、銷售，係由被告公司之副總經理蔡啟民向訴外人建鎰營造有限公司借牌，並
    以包建、包銷及保證利潤之方式向被告承攬此。因此被告對於該金寶華廈大樓之
    興建、銷售，甚至買賣價金之收取並未過問，大樓承購戶所繳買賣價金亦由其收
    取後，繳回被告公司，再由被告公司入帳後，製發收取憑証如統一發票或收據交
    予蔡啟民轉交承購戶。及原告主張價款其中四十萬元，並非由原告所繳交，而係
    由編號六Ｂ之承購戶即訴外人徐柏杉解除契約後，訴外人蔡啟民將應返還之價款
    七十萬元中之四十萬元私自轉入原告之購屋款，充做原告所繳之價金，原告並未
    交付該四十萬元，其取得該統一發票並不能做為已經付款之証明等情。然查被告
    既對於買賣契約及統一發票等之真正不爭執，且依被告所提出與訴外人建鎰營造
    有限公司之保證書約定，關於系爭建案對外均以被告之名義全權運作，及全部以
    甲方名義執行之（見保證書第二條、第三條），足見對外而言，被告均係以契約
    當事人之名義與第三人為買賣之法律行為，其買賣之法律關係即存在於兩造之間
    ，且此亦為被告所不否認者，是本件買賣契約自與訴外人蔡啟民無涉；而被告與
    訴外人蔡啟民間是否存有借牌承攬及包銷之關係，則為被告與該訴外人蔡啟民內
    部之關係，原告無從得知，亦無拘束或因而生對抗原告之效力。又如前所述，被
    告既已製發統一發票交付原告，已可證明原告有為此部分付款之事實，至於被告
    所主張該原告所取得四十萬元部分之發票係訴外人蔡啟民將應返還訴外人徐柏杉
    之價款七十萬元中之四十萬元私自轉入原告之購屋款，以充原告之購屋款；然原
    告如未繳該筆款項，訴外人蔡啟民何須為此轉入及開立發票之行為，與事理不符
    ；且於原告繳款後，該訴外人蔡啟民於內部帳冊應為如何之記載，亦非原告所得
    置喙者，是被告此部分主張，尚不得作為原告未付該筆款項之反證，所辯自屬不
    足採信。並其聲請訊問證人陳文茂、蔡啟民以證其前揭所辯，因事證已明，本院
    認應無訊問之必要，應予敘明。
五、關於被告是否有逾期完工之情事，雖據其以前情置辯；然經查，依兩造房屋土地
    預定買賣合約書第十二條第一款約定「本預售屋之建築工程應在民國八十七年二
    月十五日之前開工，自開工日始算七００個日曆天以前完成主建物附屬建物及使
    用執照所定之必要設施，並以建築主管機關核發使用執照日為完工日。」、同條
    第二款約定「賣方如逾前款期間未開工或完工者，每逾一日應按已繳房地價款萬
    分之五計算遲延利息予買方。若逾期六個月仍未開工或完工，視同賣方違約，雙
    方同意依第二十二條違約處罰規定處理。」有被告提出前揭買賣契約書在卷可證
    ；是關於完工日之約定，兩造既已於契約中明定係以「建築主管機關核發使用執
    照日為完工日」，且同契約第十二條第二款復以逾期未開工或未完工為由，約定
    被告應負給付遲延利息責任，或逾一定期限則視同被告違約，依違約之約定處理
    等；足見關於完工日之約定乃為有確定期限之約定，否則即無從起算逾期未開工
    或未完工之違約責任，其計算應以自八十七年二月十五日起，計算七００個日曆
    天；且所謂完工日係指除應完成主建物附屬建物及使用執照所定之必要設施外，
    並以取得建築主管機關核發使用執照之日，始合於兩造契約所約定之完工日；非
    如被告所辯其應僅在七００個日曆天內完成主建物附屬建物及使用執照所定之必
    要設施即可。又被告抗辯因於八十八年九月二十一日發生九二一集集大地震，其
    可依兩造買賣契約第十二條第一款但書因天災地變等人力不可抗力之事由，致賣
    方不能施工者，其停工期間不計入工期之約定，而扣除停工之四個月。然於八十
    八年九月二十一日發生集集大地震固為眾所皆知之事實，惟關於該次地震或其規
    範較大餘震之期間，並因致被告不能施工之期間，被告並未舉證已達其所主張之
    四個月，且自承無證據可證明，自不可採。惟原告於起訴時既已主張該次地震可
    免計三個月之工期，而債權人之同意為債務人免負遲延責任之原因；被告以地震
    為由主張可免計四個月之工期固不足採，然原告既已同意被告可免計三個月之工
    期，是關於本件系爭房屋完工日之計算，即應以前述自八十七年二月十五日起算
    七００個日曆天外，另加計原告同意之三個月期間。另被告抗辯其已於八十九年
    五月十二日依約完成主建物、附屬建物及其他必要設施，並向台中市政府工務局
    提出使用執照之申請，係該府遲至同年十二月二十日始發給建照，係非可歸責於
    原告之事由，其影響之期間依買賣契約第十二條第一款但書約定，應不計入工期
    等情，固據被告提出台中市政府工務局函文及使用執照各一件為證，其提出使用
    執照之申請及核發之日期應堪信為真實。惟如前所述，依兩造契約之約定，所謂
    完工日係指建築主管機關核發使用執照之日，並非僅指完成主建物、附屬建物及
    其他必要設施或被告向主管機關提出申請之日；且被告於訂約時既已為此之明文
    約定，自應已預先慮及完成主建物及附屬設備後向主管機關申請使用執照所需時
    間，而一併考量所需之完工日數；是有關被告主張自其向主管機關提出使用執照
    之申請至核准之期間，即與系爭契約第十二條第一款但書所指免計工期之事由無
    涉，被告抗辯此部分期間應不計入工期，亦不可採。從而可知，本件系爭房屋之
    完工日，即應為自八十七年二月十五日起算七００個日曆天，再加計三個月之期
    間，為八十九年四月十六日；即被告依約至遲應在八十九年四月十六日前取得主
    管機關核准使用執照，始為依約完工；然被告竟遲至八十九年十二月二十日始取
    得主管機關台中市政府工務局核准使用執照，自屬違反兩造買賣契約第十二條關
    於系爭房屋建築期間及完成期限之約定，且顯已經逾期六個月以上。
六、按解除契約，除當事人間有保留解除權之特別約定外，非有法律所規定之解除權
    不得為之；亦即解除契約得依當事人間之特別約定為之。查依兩造買賣契約第十
    二條第二款約定「賣方（即被告）如逾前款期間未開工或完工者，每逾一日應按
    已繳房地價款萬分之五計算遲延利息予買方（即原告）。若逾期六個月仍未開工
    或完工，視同賣方違約，雙方同意依第二十二條違約處罰規定處理。」同契約第
    二十二條第一項前段則約定「賣方違反第十二條第二款及第二十一條第一、二款
    規定者，買方得解除本契約。」是兩造顯於契約中特別約定原告得以被告逾期六
    個月以上仍未完工為由解除兩造間之買賣契約，參照前揭說明，其約定自屬有效
    。而如前所述，本件系爭房屋依兩造契約之約定及原告之同意，被告至遲應於八
    十九年四月十六日前完工，而被告直至同年十二月二十日始完工，已經逾期六個
    月以上，是原告以此為由，依買賣契約第十二條第二款及第二十二條第一項之約
    定，於九十年一月二日以台中市英才郵局第三六六六三號存證信函通知被告解除
    兩造間之買賣契約，並已於同日送達被告，有原告提出存證信函及收件回執各一
    件可證；原告之解除契約即屬適法，而生契約解除之效力，兩造間之買賣契約，
    已因原告行使意定解除權而溯及失效。被告抗辯本件兩造關於履行期之約定非屬
    民法第二百五十五條規定所指之非於一定時期為給付不能達其契約之目的者，與
    該條之要件不合，原告不得解除契約等語，係對於原告之解除契約之依據（特約
    解除權）或有誤解，應不足採。
七、次按契約解除時，當事人雙方回復原狀之義務，除法律另有規定或契約另有訂定
    外，應依民法第二百五十九條各款規定負回復原狀之義務；又依兩造買賣契約第
    二十二條第一項約定被告違反第十二條第二款及第二十一條第一、二款規定者，
    原告得解除本契約。且解約時被告應將原告已繳之房地價款及遲延利息全部退還
    原告；本件兩造間關於系爭房地之買賣契約，既經原告以被告違約為由而於九十
    年一月二日解除契約，且原告關於系爭買賣已經給付被告買賣價金一百零五萬元
    ，業如前述，依兩造買賣契約第二十二條第一項約定，被告即應將原告已繳之房
    地價款一百零五萬元及其遲延利息返還，原告主張被告應返還所繳價金一百零五
    萬元及法定遲延利息，尚非無據。
八、按當事人得約定債務人於債務不履行時，應支付違約金，民法第二百五十條定有
    明文，而違約金之性質，區分為損害賠償預定性質之違約金，及懲罰性違約金，
    前者乃將債務不履行債務人應賠償之數額予以約定，亦即一旦有債務不履行情事
    發生，債務人即不待舉證證明其所受損害係因債務不履行所致及損害額之多寡，
    均得按約定違約金請求債務人支付，此種違約金於債權人無損害時，不能請求。
    後者之違約金係以強制債務之履行為目的，確保債權效力所定之強制罰，故如債
    務人未依債之關係所定之債務履行時，債權人無論損害有無，皆得請求，且如有
    損害時，除懲罰性違約金，更得請求其他損害賠償（最高法院八十三年度台上字
    第二八七九號判決參照）。且違約金除當事人另有訂定外，視為因不履行而生損
    害之賠償總額，此觀之民法第二百五十條第二項前段規定自明。查本件兩造買賣
    契約第二十二條第一項後段關於違約金之約定並未明定為懲罰金違約金，應可視
    為因不履行契約而生損害之賠償總額預定性質之違約金約定。是原告依該條被告
    應「同時賠償房地總價款百分之二十之違約金，但該賠償之金額超過已繳價款者
    ，則以已繳價款為限。」之約定，請求被告給付違約金，即無待舉證證明其所受
    損害係因債務不履行所致及損害額之多寡，即得按約定違約金請求被告支付，被
    告所辯原告未有損害，不得請求等語，自不可採。至於其計算，依兩造買賣契約
    之總價款為五百四十五萬元，其百分之二十則為一百零九萬元，已經逾原告所繳
    之買賣價金一百零五萬元，依買賣契約第二十二條第一項後段但書約定，應以已
    繳價款為限，是原告主張被告應賠償之違約金，應以其已經給付之價金一零五萬
    元為據。
九、末按約定之違約金額過高者，法院得減至相當之數額，民法第二百五十二條定有
    明文；且違約金是否相當，應依一般客觀事實、社會經濟狀況及當事人所受損害
    情形，以為衡量之標準，若所約定之額數，與實際損害顯相懸殊者，法院自得酌
    予核減，並不因懲罰性違約金或賠償額預定性違約金而異。查兩造本件系爭房地
    之買賣係訂於八十七年三月十二日，約定房地總價為五百四十五萬元，訂約後被
    告雖未於約定期限內完工，而有違約情事，然已經將房屋興建完成，並取得使用
    執照。又自訂約後至今，社會經濟情況景氣不佳，房地產價格遠低於訂約時，此
    為眾所皆知之事實；再原告所給付者為金錢，於解除契約後，其所受之損害為利
    息損失；故經斟酌一般客觀事實，社會經濟狀況及當事人所受損害情形，及被告
    若能如期履行債務時，原告可得享受之一切利益等，本院認原告依兩造契約約定
    所得請求賠償之一百零五萬元之違約金，其約定之金額，應為過高，被告抗辯違
    約金過高等情，尚非不可採，應由本院予以核減為三十五萬元為適當。
十、綜上所述，原告依買賣契約之法律關係，於解除契約後，依約請求被告返還所給
    付之價金一百零五萬元及違約金一百零五萬元，合計二百一十萬元，及自起訴狀
    繕本送達被告翌日即九十年六月九日起，至清償日止，按週年利率百分之五計算
    之利息，應僅在一百四十萬元（返還價金一百零五萬元及違約金三十五萬元）及
    其遲延利息之範圍內，為有理由，應予准許。逾此部分之請求，則為無理由，應
    予駁回。
十一、兩造分別陳明願供擔保，請求宣告假執行或免為假執行，經核均無不合，茲就
      原告勝訴部分，各酌定相當之擔保金額，併准許之。至原告敗訴部分，其假執
      行之聲請，業已失所附麗，自應予駁回。
十二、本件事證已明，兩造其餘之主張與舉證，經核均與本院前揭認定無礙，爰不一
      一論述。
據上論結，本件原告之訴為一部有理由，一部無理由，依民事訴訟法第七十九條但書
、第三百九十條第二項、第三百九十二條，判決如主文。
中      華      民      國    九十      年      十      月      十八    日
                                臺灣臺中地方法院民事第三庭
~B法      官  林源森
右為正本係照原本作成
如對本判決上訴須於判決送達後二十日內向本院提出上訴狀
中      華      民      國    九十      年      十      月     二十三   日
~B法院書記官


司法院資訊處製作；財團法人民間司法改革基金會備份。
